【裁判字號】    90,上,496
【裁判日期】    900925
【裁判案由】    債務不履行損害賠償
【裁判全文】
台灣高等法院民事判決  九十年度上字第四九六號
      上  訴  人    基隆市碼頭裝卸搬運職業工會
      法定代理人    楊曜菖
      被 上訴 人    甲○○
右當事人間債務不履行損害賠償事件，上訴人對於中華民國九十年三月十二日臺灣基
隆地方法院八十八年度訴字第一一四號第一審判決提起上訴，本院判決如左：
    主    文
上訴駁回。
第二審訴訟費用由上訴人負擔。
    事    實
甲、上訴人方面：
一、聲明：(一)原判決廢棄。(二)被上訴人應給付上訴人新臺幣（以下同）一百一十四萬
    一千八百五十五元，及自八十八年四月八日起至清償之日止，按年息百分之五計
    算之利息。(三)上訴人願供擔保，請准假執行。
二、陳述：除與原判決記載相同者予以引用外，補稱略以：
  (一)原判決以被上訴人為上訴人之總務組長兼福利組長，非上訴人之理事，對處理事
    務並無自行決定權，仍須由工會理事長為最終之決定，即無自由裁量之餘地，兩
    造之間應屬僱傭關係而非委任關係，上訴人主張與被上訴人間有委任關係存在，
    委無可採，此實有違誤。按被上訴人雖為上訴人所僱傭擔任總務組長兼福利組組
    長，但因全民健保開辦之後，上訴人為所屬會員辦理健保代繳事宜，有關會員眷
    保應予扣還部份，係委由被上訴人辦理，此由上訴人於原審八十八年六月一日所
    呈之準備書狀附件二及附件三可知，故被上訴人雖為上訴人之員工，但就此上訴
    人委由被上訴人辦理健保業務，自另行有委任關係存在，原審法院不察，徒以被
    上訴人係上訴人員工，即排除兩造之委任關係，實有誤會。
  (二)原判決認為上訴人固據提出代收代付會員暨眷屬健保費統計表、會員健保費收取
    名冊影本、會員眷屬全民健保誤扣退費請領名冊影本為證。惟查，被訴人究竟對
    上訴人會員何人迨未收取健保費，或收取之健保費金額有何人金額錯誤，徒以其
    內部統計表計算出尚有差額一百十四萬一千八百五十五元，即令被上訴人負責，
    又對會員健保費收取名冊製作義務係被上訴人，及被上訴人就名冊製作過程有何
    故意或過失，迄今無法舉證，自難據採為上訴人有利之主張，亦有違誤。按上訴
    人所提出之統計表（於原審卷八十八年六月一日所呈之準備書狀附件四），Ａ部
    份係基隆港務局直接由上訴人提繳之健保費用，有港務局可供查詢，上訴人另亦
    於八十八年十二月九日準備書狀二中之附件一港務局核章扣款之明細，此部份堪
    信為真實。Ｂ部份係被上訴人核章後退還給誤扣或溢扣之會員眷屬健保費用，故
    Ａ加Ｂ部分係上訴人實際支出會員健保及眷保之費用，而Ｃ部份係依基隆港務局
    所統計本工會會員人數而支付之健保費用，亦不致發生錯誤，故由Ａ加Ｂ減Ｃ即
    為上訴人代會員眷屬所付健保費在扣除會員本身部分應為一千六百八十九萬八千
    二百七十五元。
  (三)上開一千六百八十九萬八千二百七十五元應向會員收取，此部分係承辦此業務之
    福利組負責，故由擔任組長之被上訴人統籌其事，由被上訴人依會員眷屬製作名
    冊扣取，此有八十八年十二月九日準備書狀之附件三由被上訴人製作之眷屬健保
    扣取之清冊可稽，共依此收回一千四百八十八萬六千五百八十八元及隊、班長眷
    屬健保費十九萬六千九百四十一元，並另加計由港務局直接從堆高機會員扣還者
    六十七萬二千八百九十一元，總計一千五百七十五萬六千四百二十元，尚不足一
    百四十一萬一千八百五十五元，此不足部份，即被上訴人未確實製作名冊提供上
    訴人扣取所致。按統計表雖為上訴人所製作，但所依據之明細均係被上訴人擔任
    福利組長命人所製作，或者為港務局所統計之資料，均有所據，並非上訴人未有
    依據自行所製作。另查，原審法院質疑被上訴人究竟對上訴人哪位會員之眷屬怠
    於收取健保費，事實上，上訴人亦不清楚，但上訴人既然為港務局扣取健保費（
    含會員眷屬健保費用），且責成被上訴人向會員收取眷屬部份的健保費用，則被
    上訴人所收取之費用，當與港務局扣款一致方是，今被上訴人所製作之名冊既有
    疑問，上訴人又何能知道究竟是那一部份出了問題，故原審法院就此之質疑，並
    不合理。
  (四)原審法院引用證人許秉慧之專案報告「上訴人關於健保之作業，既忙且亂，承辦
    組之資料不齊全，人力又不足，只好託請聖心中學尋覓工讀生幫忙彙整．．．其
    中因時間匆促緊迫，難免忙中有錯（誤）、誤扣、溢扣、短扣情形發生」，認定
    上訴人於健保制度成立之初，籌備及作業上不及應付所致，尚無從證明與被上訴
    人擔任之職務有關。上訴人並不能證明被上訴有何故意過失，並有違誤。按專案
    報告亦註明承辦組（即被上訴人之福利組）有誤扣、溢扣、短扣之情形，則被上
    訴人有過失亦明，雖藉詞時間緊迫難免忙中有錯，但此實為推托之詞。
  (五)又被上訴人辦理上訴人會員中之隊、班長眷屬健保費，因隊、班長眷屬每口應納
    保費六百七十六元，但被上訴人未經上訴人同意，即擅自決定每口僅收四百六十
    三元（詳八十八年十二月九日準備書狀之附件五，被上訴人均係依據四百六十三
    元為基準，扣除隊、班長眷屬應負擔之費用可知），計每口差額二百十三元，每
    月共有四十四口，因被上訴人此一未經上訴人同意之逾越權限行為致上訴人每月
    損失九千三百七十二元，共計九個月，計損失八萬四千三百四十八元。
三、證據：援用原審提出之證據。
乙、被上訴人方面：
一、(一)聲明：駁回上訴。(二)如受不利判決，請准供擔保宣告免為假執行。
二、陳述：除與原判決記載相同者予以引用外，補稱略以：
  (一)被上訴人於八十五年八月核准退休，退休前被上訴人擔任工會總務組長兼福利組
    長，提供勞務就上級指示之業務奉命處理而已，上訴人與被上訴人間純為僱傭關
    係，有內政部頒令之工會會務工作人員管理辦法第二條、第六條、第十一條之規
    定可稽，依照工會組織被上訴人之主管為秘書，其上司是理事會常務理事，被上
    訴人非工會理事，無自行裁量之權。
  (二)工會健保業務係由林佩璇負責，有林佩璇親筆所寫之承辦業務事項表，其中有「
    保險費計算」、「保費繳納」及「催繳保費」三項係由伊承辦，並經秘書許秉慧
    於原審到庭結證，健保業務承辦人為林佩璇，足證有關健保業務係由福利委員會
    林佩璇辦理。上訴人主張工會所屬會員辦理健保代繳，有關會員眷保應予扣還部
    分，係委由被上訴人辦理，另有委任關係云云，自不可採。
  (三)上訴人主張被上訴人承辦健保費收取業務，應依會員眷屬製作名冊收取健保費，
    短收不足一百一十四萬一千八百五十五元，肇因於被上訴人未正確製作名冊提供
    上訴人扣取健保費所致，有代收代付會員暨眷屬健保費統計表、會員健保費收取
    名冊，會員眷屬全民健保誤扣退費請領名冊為證云云；第查上述名冊上，均無被
    上訴人之筆跡及簽章，無從證明與被上訴人有關。經查附件二應付工資明細表係
    港務局製表，檢查課課長蔡炳章蓋章，附件三係聖心高職工讀生製作，另扣退費
    請領名冊，被上訴人未曾見過。按被上訴人任內經手之公文，在文件上一定蓋有
    被上訴人專用之長方形印章以示負責（見被證六號），該名冊上所蓋福利組圓形
    印戳，被上訴人退休時已移交清楚，由上訴人接手保管，上訴人以上述名冊攻擊
    被上訴人統籌健保業務，顯無理由。
  (四)八十四年三月健保實施時，上訴人會員誤以為眷屬健保費亦由工會由福利金項下
    支出，因此遂將眷屬一併轉入投保，嗣後發現眷屬健保費自付，因此部分會員又
    將眷口數移出。而健保局於實施健保後迨至八四年七月間開始向各投保單位催繳
    保費，由於港務局電腦欄位設備不夠，故自八四年三月至十二月計十個月份之眷
    屬健保費要求上訴人由代扣之福利金項下先行提撥繳納。基隆港務局至八四年十
    二月將電腦設備完妥，自八五年一月份起，按月於發放會員之工資項下扣回眷保
    費，通知上訴人主計室派員領回歸墊福利專戶。故自八四年三月至十二月港務局
    因電腦關係無法向會員代扣其眷屬健保費交上訴人福利金歸墊，故送來電腦資料
    建議上訴人向會員自行辦理提扣，此時上訴人缺乏人手，乃委請聖心高職學生利
    用寒假期間將欠繳保費之各會員製作統計資料，唯因健保開辦九個月後始追繳保
    費，其間由於會員生病請假或離職或死亡，無工資可扣導致製作名冊時有失誤。
    嗣後上訴人各派組員共同於發放會員春節慰勞金項下扣回歸墊福利金，八五年二
    月間扣回九百三十一萬三千五百十六元，有秘書許秉慧提出之專案報告內載：「
    因健保成立匆促，既亂又忙，承辦組之資料不齊全，人力又不足，只好託請聖心
    中學尋覓工讀生幫忙彙整，84年 3月至12月份會員眷口數健保費終於由本會發放
    八十五年春節慰勞金項下扣回，其中因時間匆促緊迫，難免忙中有錯、誤扣、溢
    扣、短扣情形發生....  」可稽，足證眷保費扣回不足之原因，乃健保制度成立
    之初，上訴人籌備及作業上不及應付所致。
  (五)就部分會員眷屬積欠之健保費，上訴人法定代理人楊曜昌曾指示應於八十六年發
    放會員春節慰勞金項下扣回，當時理事兼碼頭工會福利委員會主任委員游時文鑒
    予八六年春節慰勞金，發放金額銳減，若要扣減眷屬健保費，恐會員反彈，以致
    發生部分會員仍積欠健保費。嗣上訴人於八十七年十二月二十一日以基碼工福字
    第○七○三號函並公告積欠八十四年及八十五年眷屬健保費之會員，應於八十七
    年十二月三十一日前來會繳交歸墊，否則於本會財產拍賣平均分配會員所得時扣
    回歸還，會員眷屬黃惠泉、黃惠甘被代扣繳八百五十元。上訴人復於八十九年十
    月十二日登報公告第六次標售工會所有座落基隆市○○○路七號、中山一路二四
    一巷二號、德安路三四、三五號房屋、中山區○○段三六七號房地產一批，於九
    十年五月十六日公告招租座落基隆市○○○路七號房屋全棟，可見會員尚積欠之
    眷屬健保費部分，上訴人仍在追討中，並未造成其損失，上訴人要求賠償，實無
    理由。
  (六)基隆港務局於八十五年五月二十四日函上訴人依健保局指示上訴人部分會員（隊
    班長）之全民健康保險投保金額應予調整，並溯自八十四年九月一日起實施。上
    訴人於八十五年六月二十四日函請基隆港務局轉健保局暫緩實施，建議保費比照
    勞保投保金額提扣繳納，嗣經台灣省碼頭工會聯合會向健保局陳情，健保局於八
    十五年八月三十一日函覆，為方便各港務局申報碼頭工人投保金額，同意以每人
    每年平均工資，但均不低於勞保投保最高一級申報，因此碼頭工人平均工資低於
    或高於勞工保險投保薪資最高一級（目前為三六、三○○元），均一律以該等級
    金額申報，其每口保費為四六三元，與健保局原函隊班長投保金額調整為五三、
    ○○○元，其每口差額二一三元，係經碼頭工會聯合會積極爭取而獲得之結果，
    並非被上訴人未經上訴人同意擅自決定。許秉慧專案報告記載：「中央健保局於
    八五年九月始同意一律以三六、三○○元申報」，隊班長辦事處代表吳梅吉八十
    六年三月四日之聲明書陳述：「....  本案有關保費之差異，係因省聯合會積極
    向健保局爭中，在健保局尚未答覆前即尚未定案，故無法補繳保費差額。如今健
    保局已核示定案，只要碼頭工會開據之眷屬保費代扣額為六七六元，即可向有眷
    屬投保之隊班長補收差額二一三元或委由隊班長辦事處代扣補繳亦可」。該筆隊
    班長眷屬積欠之健保費七萬八千五百九十七元，旋於八十六年三月二十七日由上
    訴人福利委員會幹事嚴幸華收取，經手人為孫淑珍，有收據可稽，足證決定及收
    取隊班長眷保費並非被上訴人之業務。
  (七)綜上所述，上訴人並無委任被上訴人辦理工會會員健保代繳及有關會員眷保應予
    扣還業務，也無管理健保單據、帳冊，更無權決定保費金額，上訴人依據民法第
    五百四十一條、第五百四十四條委任關係，請求被上訴人債務不履行之損害賠償
    ，殊乏依據。
三、證據：除援用第一審所提證據外，補提工會會務工作人員管理辦法為證，並請求
    訊問證人吳梅吉、孫淑珍。
    理    由
一、本件上訴人主張被上訴人於八十四年間擔任上訴人總務組長兼福利組長，受上訴
    人委任辦理上訴人代付工會會員眷屬健保費收費事宜。被上訴人於八十四年三月
    起至八十五年六月底止，辦理此項業務，因所製作之名冊有誤，致上訴人短收健
    保費一百零五萬七千五百零七元，又隊班長眷屬健保收費，眷屬每口應納保費六
    百七十六元，被上訴人竟擅自決定每口僅收四百六十三元，計每口差額二百十三
    元，每月有四十四口，計九個月，損失八萬四千三百四十八元，二者合計一百十
    四萬一千八百五十五元等情，爰依民法第五百四十一條、第五百四十四條、第一
    百八十四條第一項前段之規定，請求被上訴人給付上開金額，及自八十八年四月
    八日起至清償之日止，按年息百分之五計算之利息。被上訴人則以其在上訴人擔
    任總務組長兼福利組長期間，僅兼辦健保行政業務，不掌管有關健保費收款扣款
    業務，亦未製作名冊，該業務係由福利委員會幹事林佩璇辦理，至於隊班長眷屬
    健保費每口保費為四百六十三元，非六百七十六元，為碼頭工會聯合會向健保局
    爭取而來，並非被上訴人擅自決定等語，資為抗辯。
二、本件上訴人主張被上訴人承辦健保業務，無非以上訴人為福利組組長，且函請基
    隆港務局召開健保費收繳方式協調會文稿以及台灣省總工會函送上訴人有關對全
    民健康保險缺失改善議書，均為被上訴人所承辦，為其依據 (原審卷二五頁、二
    八頁) 。然上開二函僅能證明被上訴人承辦有關健保之業務，但究竟為公文收發
    ，與各單位協調之文書業務，或為健保費之實際收繳業務，並不明確。難據該二
    函即認定被上訴人有短收健保費，或製作名冊有誤致上訴人受到損害。而被上訴
    人抗辯福利組與福利委員會為不相隸屬之二單位，已據其提出碼頭工會組織系統
    表、上訴人八五、五、一，基碼工總字第三一０號任免、調派、獎懲、核薪通知
    書影本（原審卷一七六頁) 為證，上訴人就被上訴人所主張之上開事實，亦無爭
    執，應堪信真實。有關健保費之繳納與退保，係由林佩璇所主辦，有被上訴人所
    提出由林佩璇親寫之業務項目附卷可稽 (原審卷一七六頁) 。收費亦由該委員會
    辦理，亦有該委員會所出具之收據可按 (原審卷一九一頁、二００頁) 。故被上
    訴人抗辯其未實際收繳健保費者，應屬可信。從而上訴人主張依民法第五百四十
    一條，請求被上訴人返還所收取之金錢，即屬無據。
三、上訴人雖又主張被上訴人所製作或命人製作之名冊有誤，致被上訴人短收不足一
    百十四萬一千八百五十五元，固據其提出代收代付會員暨眷屬健保費統計表 (原
    審卷六二頁) 、會員健保費收取名冊影本、會員眷屬全民健保誤扣退費請領名冊
    影本  (另附卷外證二、證三)為證。惟被上訴人既否認親自或命人製作上開名冊
    ，且該名冊上亦無被上訴人之簽名或蓋章，雖於會員眷屬全民健保誤扣退費請領
    名冊上，確加蓋福利組之戳記，然證人許秉慧於原審亦證稱名冊上福利組的章，
    是福利組授權經辦會員蓋的，證人蔡枝協證稱戳記是福利組的章，由福利組之承
    辦人員辦的  (原審卷八四頁)，則上訴人僅以被上訴人為福利組長，即認應為名
    冊製作之錯誤負其責任，已嫌無據。何況上開名冊係記載請領應退還眷屬健保費
    之金額，上訴人並不能依此項記載，證明被上訴人究竟對上訴人會員何人迨未收
    取健保費，或收取之健保費金額有何人金額錯誤，又對會員健保費收取名冊製作
    義務人係被上訴人，及被上訴人就名冊製作過程有何故意或過失，亦始終無法舉
    證，徒以其內部統計表計算出尚有差額一百十四萬一千八百五十五元，即謂被上
    訴人應負其責，難認有理。
四、至於上訴人主張被上訴人擅自將隊班長眷屬健保收費，眷屬每口應納保費六百七
    十六元，減為每口僅收四百六十三元，已逾越其權限，致上訴人受到損害乙節，
    亦為被上訴人所否認，並稱其與上訴人僅為僱傭關係，並非委任，該保費之減低
    ，係經碼頭工會聯合會積極爭取而獲得之結果，並非其所決定。查上訴人就其主
    張之事實，並未舉證以實其說，何況本件健保費率如何，係由上訴人透過臺灣省
    碼頭工會聯合會與健保局洽商而決定，有上訴人八十五年六月二十四日基碼工福
    字第○四○一號函，中央健康保險局於八十五年八月三十一日健保承字第八五○
    一九八五一號函、八十五年十二月十八日健保承字第八五０二七六八二號函在卷
    可證（原審卷第一三七頁至一四一頁）。故上訴人指被上訴人逾超權限，未經上
    訴人同意擅自決定健保費率，致上訴人遭到損失，依民法第五百四十四條規定，
    請求被上訴人賠償損害云云，亦屬無據。
五、上訴人再以被上訴人未依委任關係處理事務，且其處理事務亦有瑕疵，而為被上
    訴人應依侵權行為負損害賠償責任云云。然此部分亦為被上訴人所否認。按上訴
    人既主張兩造間有委任之契約關係，則兩造間之權利義務關係，原則上即應依契
    約關係處理，除能證明被上訴人未依委任關係履行債務外，更使上訴人之其他權
    利受到侵害  (即學說所謂加害給付)之外，無另成立侵權行為之餘地。如前所述
    ，本件既無證據足以證明被上訴人有收受健保費之行為，或有任何故意或過失致
    上訴人受到損害，則被上訴人自無成立侵權行為餘地。參以上訴人之訴訟代理人
    於原審最後一次言詞辯論時所陳述，本件係因上訴人現任常務理事接任時，誤以
    被上訴人侵吞健保費才起訴，因福利組之作業不夠完整，被上訴人又不出面協助
    處理，才使兩造誤會愈來愈大，關於本問題之處理，上訴人之常務理事與監事，
    各有各的不同。雖然被上訴人並未侵吞保費，但關於單據、帳冊之管理有過失 (
    原審卷二一七) 。益證上訴人最初據以起訴之原因事實，並不存在，僅因被上訴
    人之不出面協助，致誤會難解，而各常務理事與監事之意見不一，無法息訟，乃
    改以單據或帳冊之管理有過失為由，請求被上訴人損害賠償。故其所為主張，並
    無事實上或法律上依據者，已至明顯。
六、綜上所述，上訴人依民法第五百四十一條、第五百四十四條、第一百八十四條第
    一項之規定，請求被上訴人應給付一百一十四萬一千八百五十五元，及自八十八
    年四月八日起至清償之日止，按年息百分之五計算之利息，為無理由，應予駁回
    ，其假執行之聲請亦失所依據，應併予駁回。又上訴人之主張既無理由，則本院
    自不必就被上訴人所聲請調查之證據，再為調查，併予敘明。原審為上訴人敗訴
    之判決，及駁回其假執行之聲請，並無不合。上訴意旨指摘原判決不當，求予廢
    棄改判，為無理由，應予駁回。
七、據上論結，本件上訴為無理由，依民事訴訟法第四百四十九條第一項、第七十八
    條，判決如主文。
中      華      民      國    九十      年      九      月     二十五   日
                                民事第十七庭
                                    審判長法  官  鄭  雅  萍
                                          法  官  吳  謀  焰
                                          法  官  呂  太  郎
右正本係照原本作成。
上訴人如不服本判決，應於收受送達後二十日內向本院提出上訴書狀，其未表明上訴
理由者，應於提出上訴後二十日內向本院補提理由書狀（均須按他造當事人之人數附
繕本）上訴時應提出委任律師或具有律師資格之人之委任狀；委任有律師資格者，另
應附具律師及格證書及釋明委任人與受任人有民事訴訟法第四百六十六條之一第一項
但書或第二項（詳附註）所定關係之釋明文書影本。
中      華      民      國    九十      年      九      月     二十八   日
                                          書記官  明  祖  星
附註：
民事訴訟法第四百六十六條之一（第一項、第二項）：
對於第二審判決上訴，上訴人應委任律師為訴訟代理人。但上訴人或其法定代理人具
有律師資格者，不在此限。
上訴人之配偶、三親等內之血親、二親等內之姻親，或上訴人為法人、中央或地方機
關時，其所屬專任人員具有律師資格並經法院認為適當者，亦得為第三審訴訟代理人
。


司法院資訊處製作；財團法人民間司法改革基金會備份。
